【裁判字號】    99,訴,371
【裁判日期】    991025
【裁判案由】    清償債務
【裁判全文】
臺灣雲林地方法院民事判決               99年度訴字第371號
原      告  甲○○
被      告  乙○○
上列當事人間請求清償債務事件，本院於民國99年10月11日言詞
辯論終結，判決如下：
    主  文
被告應給付原告新台幣柒拾萬元，及自民國九十九年九月十二
日起至清償日止，按週年利率百分之五計算之利息。
原告其餘之訴駁回。
訴訟費用由被告負擔八十分之七十三，餘由原告負擔。
    事實及理由
一、按訴狀送達後，原告不得將原訴變更或追加他訴。但有擴張
    或減縮應受判決事項之聲明者，不在此限，民事訴訟法第25
    5 條第1 項第3 款定有明文。原告起訴請求判決被告應給付
    原告新台幣（下同）80萬元，及其中20萬元部分自民國82年
    4 月15日起；其中30萬元部分自82年08月16日起；其中30萬
    元部分自87年02月09日起至清償日止，均按週年利率5%計算
    之利息，嗣於99年09月15日本院審理中，就上開法定遲延利
    息起算日改請求均自支付命令送達01個月之翌日起起算，乃
    屬減縮應受判決事項之聲明，參諸上開規定，應予准許。
二、原告主張：被告分別於82年04月15日、82年08月16日、87年
    02月09日向伊借貸20萬元、30萬元、30萬元，卻僅於97年09
    月18日、97年12月15日、98年06月12日、98年10月23日分別
    清償02萬元、02萬元、02萬元、01萬元，即未再清償，迭經
    原告催請清償，被告均置之不理，爰依消費借貸之法律關係
    提起本訴等語。並聲明：被告應給付原告80萬元，及自支付
    命令送達01個月之翌日起至清償日止，按週年利率5%計算之
    利息。
三、被告則以：伊雖有向原告借貸80萬元，惟業已清償82年04月
    15日20萬元、82年08月16日30萬元之借款完畢，否則原告焉
    會於87年02月09日再借貸伊30萬元，甚或不於本院94年度執
    字第6995號強制執行事件參與分配之理？足見伊業已清償該
    02筆借款無訛。至於87年02月09日30萬元之借款，伊已清償
    07萬元，是被告僅積欠原告23萬元等語，資為抗辯。並聲明
    ：原告之訴駁回。
四、兩造不爭執之事實：
  (一)原告分別於82年04月15日、82年08月16日、87年02月09日借
    貸20萬元、30萬元、30萬元與被告。
  (二)被告分別於97年09月18日、97年12月15日、98年06月12日、
    98年10月23日清償02萬元、02萬元、02萬元、01萬元與原告
    。
五、本件兩造所爭執之處，應在於：被告是否業已清償82年04月
    15日20萬元、82年08月16日30萬元之借款完畢？苟未清償完
    畢，則被告應清償原告借款之數額為何？
  (一)按主張法律關係存在之當事人，僅須就該法律關係發生所須
    具備之特別要件，負舉證之責任，至於他造主張有利於己之
    事實，應由他造舉證證明。換言之，原告就其所主張發生原
    因之事實，固有舉證之責任，若被告自認此項事實而主張該
    債權已因清償、抵銷或其他原因而消滅，則此清償、抵銷或
    其他原因之事實，應由被告負舉證之責任，最高法院18年度
    上字第1679、2855號及同院28年度上字第1920號判例可資參
    照。被告以82年04月15日20萬元、82年08月16日30萬元之借
    款業已清償完畢等語抗辯，然為原告所否認，則揆之上開判
    例意旨，被告自應就其業已清償82年04月15日20萬元、82年
    08月16日30萬元之借款完畢乙情負舉證責任。經查，被告主
    張該02筆借款業已清償完畢等語，固據其提出本院執行處95
    年05月02日雲院隆94執癸字第6995號函為證，然觀之該函所
    載之債務人乃為台灣陸林實業股份有限公司、蕭課，而非被
    告，則縱原告已取得執行名義依法亦自難據此聲請參與分配
    ，是被告持原告未參與分配一事，置辯其業已清償該02筆借
    款等語，尚乏所據，自不足採信。又被告雖再以苟未清償該
    02筆借款，原告焉會於87年02月09日再借貸30萬元，可見該
    02筆借款已清償完畢等語，然為原告所否認，且原告雖有於
    87年02月09日借貸30萬元與被告之情，然此或係如原告所稱
    因基於兩造親戚情誼之故而予借貸，或係如被告所稱因已清
    償該02筆借款，原告始會再借貸該30萬元等各情，均不無可
    能，被告尚難以原告再借貸該30萬元乙節，即得遽而證明被
    告業已清償該02筆借款之情為真實，是被告此節所辯，亦乏
    所據，尚難憑採。此外，被告就其業已清償上開02筆借款完
    畢乙節，迄仍未舉證以實其說，則揆之上開說明，要難認被
    告就此情節已盡舉證責任，是被告置辯上開02筆借款業已清
    償完畢等語，要乏所據，自不足採信。
  (二)復按消費借貸未定返還期限者，借用人得隨時返還，貸與人
    亦得定一個月以上之相當期限，催告返還，民法第478 條後
    段定有明文。所謂貸與人得定一個月以上之相當期限催告返
    還，非謂貸與人之催告必須定有期限，祇須貸與人有催告之
    事實，而催告後已逾一個月以上相當期限者，即認借用人有
    返還借用物之義務，最高法院73年度台抗字第413 號判例可
    資參照。兩造均不爭執系爭03筆借款並無約定返還期限之情
    ，而原告請求被告返還系爭03筆借款，遂於99年07月22日向
    本院聲請核發支付命令，該支付命令於99年08月11日送達與
    被告等情，有送達證書附卷可考，截至第一次言詞辯論之日
    即99年09月15日止，已逾01個月以上，揆諸前揭說明，原告
    之請求與民法第478 條後段規定並無不符。又兩造亦不爭執
    有關被告分別於97年09月18日、97年12月15日、98年06月12
    日、98年10月23日清償02萬元、02萬元、02萬元、01萬元與
    原告之情，復有存款憑條、存摺明細附卷可稽，足證被告於
    上開時日業已清償原告共計07萬元，則原告請求被告返還上
    開03筆借款時自應扣除此筆清償之款項，是原告僅得請求被
    告返還73萬元（80萬元－7 萬元＝73萬元），逾此範圍之請
    求，為無理由，應予駁回。
  (三)再者，依民法第229 條第2 項規定：「給付無確定期限者，
    債務人於債權人得請求給付時，經其催告而未為給付，自受
    催告時起，負遲延責任。其經債權人起訴而送達訴狀，或依
    督促程序送達支付命令，或為其他相類之行為者，與催告有
    同一之效力。」、同法第233 條第1 項前段規定：「遲延之
    債務，以支付金錢為標的者，債權人得請求依法定利率計算
    之遲延利息。」。有關系爭03筆借款並無約定返還期限，而
    原告於99年07月22日向本院聲請核發支付命令，該支付命令
    於99年08月11日送達與被告等情，已如上述，則依上開條文
    之規定，系爭03筆借款返還期限為該支付命令送達被告後01
    個月即99年09月11日。據此，原告請求被告自支付命令送達
    01個月之翌日即99年09月12日起給付法定遲延利息，自屬有
    據，應予准許。
六、綜上所述，82年04月15日20萬元、82年08月16日30萬元之借
    款因被告無法舉證證明業已清償完畢之情為真實，則扣除兩
    造不爭執被告業已清償共計07萬元，原告依消費借貸之法律
    關係請求被告返還73萬元，及自支付命令送達01個月之翌日
    即99年09月12日起至清償日止，按週年利率5%計算之利息，
    為有理由，應予准許，逾此範圍之請求，為無理由，應予駁
    回。
七、訴訟費用負擔之依據：民事訴訟法第79條。
中    華    民    國    99    年    10    月    25    日
                  民事第二庭    法  官  陳秋如
以上正本係照原本作成
如對本判決上訴，須於判決送達後20日內向本院提出上訴狀（需
提出繕本）。如委任律師提起上訴者，應一併繳納上訴審裁判費
。
中    華    民    國    99    年    10    月    25    日
                                書記官  官佳慧

司法院資訊處製作；財團法人民間司法改革基金會備份。
